最高法院民事判決　　　　　　九十六年度台上字第二二七八號
上　訴　人　甲○○
訴訟代理人　李永裕律師
上　訴　人　乙○○
法定代理人　台北市政府社會局
上 列一 人
法定代理人　丁○○
被 上訴 人　丙○○
上列當事人間請求確認親子關係不存在事件，上訴人對於中華民
國九十六年四月二十五日台灣高等法院第二審判決（九十五年度
家上字第三二五號），提起上訴，本院判決如下：
    主   文
原判決廢棄，發回台灣高等法院。
    理  由
本件係請求確認親子關係不存在，其訴訟標的對共有人須合一確
定，是原審判決後雖僅由甲○○提起上訴，惟依民事訴訟法第五
十六條第一款規定，其上訴之效力應及於同造當事人之乙○○，
爰並列為上訴人。
次查，被上訴人主張：伊之女即訴外人黃棉（民國九十二年五月
二十三日死亡）於八十四年三月四日與上訴人甲○○結婚，旋於
同年九月十七日產下上訴人乙○○，因而戶籍登記上記載上訴人
甲○○為上訴人乙○○之父親，惟經行政院退除役官兵輔導委員
會台北榮民總醫院（下稱台北榮總醫院）進行親子血緣鑑定結果
，證實上訴人間並無親子關係。伊為上訴人乙○○之外祖母，因
上訴人間親子身分關係存否不明確，致伊對於上訴人乙○○之法
定監護人地位不安定，而此不安定僅得依確認判決予以除去，故
伊有提起本件訴訟之確認利益等情。爰求為確認上訴人間之父女
親子關係不存在之判決。
上訴人甲○○則以：上訴人乙○○係在伊與訴外人黃棉婚姻關係
存續中者所受胎，依民法第一千零六十二條及第一千零六十三條
第一項規定，推定上訴人乙○○為伊婚生子女應屬無誤。又依實
務見解，受推定之婚生子女，僅能依民法第一千零六十三條第二
項提起否認之訴，不能提起確認親子關係不存在之訴，以否認其
為婚生，因此被上訴人有當事人不適格之問題，且被上訴人所提
出之親子鑑定報告為影本，不得作為上訴人間無親子關係存在之
依據等語，資為抗辯。
原審維持第一審所為上訴人敗訴之判決，駁回上訴人之上訴，無
非以：查，本件依民法第一千零六十三條及民事訴訟法第五百八
十九條至第五百九十條之規定，被上訴人既非夫妻之一方，或亦
非繼承權被侵害之人，苟因身分關係之不明致其權利義務受影響
，而提起確認該親子關係不存在之訴者，即非此之所謂「否認子
女之訴」，而應屬一般確認之訴。從而，本件亦不適用關於民法
第一千零六十三條第二項但書，及民事訴訟法第五百九十條第二
項起訴限制之規定。而本件被上訴人主張上訴人甲○○與乙○○
間並無親子關係存在，既為上訴人甲○○所爭執，則其據以提起
確認該上訴人間之父女親子關係不存在，要難謂有何當事人不適
格之可言。次查，本件被上訴人主張上訴人於九十二年七月間，
即已經台北榮總醫院鑑定證實其等二人間並無親子關係存在，因
被上訴人為上訴人乙○○之外祖母，事關被上訴人依民法第一千
零九十四條第一項規定應為上訴人乙○○法定監護人之地位，被
上訴人於有關上訴人間親子身分關係判決確定前，對於上訴人乙
○○之監護人地位即處於不確定之狀態。而被上訴人此一私法上
權利不安之危險，又僅得依確認判決之既判力予以除去，是應認
被上訴人為有即受確認判決之法律上利益，自得提起本件確認之
訴。末查，上訴人間並無親子關係之事實，業據被上訴人提出被
上訴人與訴外人黃棉之戶籍登記簿謄本、上訴人乙○○戶籍登記
簿謄本、出生證明書、台北榮總醫院親子鑑定報告等件影本為證
。依該親子鑑定報告所載：「四、結論：根據以上之結果分析，
可以排除甲○○與乙○○之親子關係」，足證被上訴人主張上訴
人間並無親子關係存在，為可採信。而經向台北榮總醫院函查結
果，被上訴人所提出之親子鑑定報告影本之內容，確與台北榮總
醫院輸血醫學科編號IＺ000000000 號親子鑑定報告正本內容相符
，且該次鑑定係上訴人親自同至台北榮總醫院辦理，此有台北榮
總醫院九十六年二月一日北榮內字第○九六○○○一九九八號函
及其附件之甲○○與乙○○鑑定當日之拍立得合照與相關鑑定資
料影本乙份可稽，故被上訴人所提出之親子鑑定報告影本為真正
，堪以認定。綜上所述，被上訴人請求確認上訴人之親子關係不
存在，為有理由，應予准許等情，為其判斷之基礎。
按「妻之受胎係在婚姻關係存續中者，民法第一千零六十三條第
一項，推定其所生子女為婚生子女，受此推定之子女，惟受胎期
間內未與妻同居之夫，得依同條第二項之規定以訴否認之，如夫
未提起否認之訴，或雖提起而未受有勝訴之確定判決，則該子女
在法律上不能不認為夫之婚生子女，無論何人，皆不得為反對之
主張」（本院二十三年上字第三四七三號判例）；「妻之受胎係
在婚姻關係存續中者，夫縱在受胎期間內未與其妻同居，妻所生
子女依民法第一千零六十三條第一項規定，亦推定為夫之婚生子
女，在夫妻之一方依同條第二項規定提起否認之訴，得有勝訴之
確定判決以前，無論何人皆不得為反對之主張，自無許與妻通姦
之男子出而認領之餘地」（本院七十五年台上字第二○七一號判
例）。而司法院大法官釋字第五八七號解釋意旨謂：「子女獲知
其血統來源，確定其真實父子身分關係，攸關子女之人格權，應
受憲法保障。民法第一千零六十三條規定：『妻之受胎，係在婚
姻關係存續中者，推定其所生子女為婚生子女。前項推定，如夫
妻之一方能證明妻非自夫受胎者，得提起否認之訴。但應於知悉
子女出生之日起，一年內為之』。係為兼顧身分安定及子女利益
而設，惟其得提起否認之訴者僅限於夫妻之一方，子女本身則無
獨立提起否認之訴之資格，且未顧及子女得獨立提起該否認之訴
時應有之合理期間及起算日，是上開規定使子女之訴訟權受到不
當限制，而不足以維護其人格權益，在此範圍內與憲法保障人格
權及訴訟權之意旨不符。最高法院二十三年上字第三四七三號及
同院七十五年台上字第二○七一號判例與此意旨不符之部分，應
不再援用」。亦即認本院前開二則判例意旨，僅在子女本身無獨
立提起否認之訴之資格部分不得再援用，其餘部分前開二則仍為
有效存在。從而，凡被婚生推定之子女，在夫妻或子女依規定提
起否認之訴，得有勝訴之確定判決以前，無論何人皆不得為反對
之主張，自無允許第三人以親子血緣違反真實為由，提起確認親
子關係不存在之訴。本件上訴人甲○○辯稱：上訴人乙○○係在
伊與訴外人黃棉婚姻關係存續中者所受胎，依民法第一千零六十
二條及第一千零六十三條第一項規定，推定上訴人乙○○為伊婚
生子女無誤。而受推定之婚生子女，僅能依民法第一千零六十三
條第二項提起否認之訴，不能提起確認親子關係不存在之訴，以
否認其為婚生等語（見原審卷第一一頁），為其重要之防禦方法
，且若上訴人乙○○受婚生推定，依前說明，自不容第三人即被
上訴人以確認親子關係不存在之訴，否認上訴人乙○○之婚生推
定，原審就此恝置未論，即為不利於上訴人之判斷，殊屬可議。
上訴論旨，指摘原判決違背法令，求予廢棄，非無理由。
據上論結，本件上訴為有理由。依民事訴訟法第四百七十七條第
一項、第四百七十八條第二項，判決如主文。
中　　華　　民　　國　九十六　年　　十　　月   十一   日
                      最高法院民事第六庭
                          審判長法官  劉　延　村
                                法官  劉　福　來
                                法官  許　澍　林
                                法官  黃　秀　得
                                法官  李　寶　堂
      本件正本證明與原本無異
                                      書  記  官
中　　華　　民　　國　九十六　年　　十　　月　二十二　日
                                                   m
